【裁判字號】    97,訴,2345
【裁判日期】    980408
【裁判案由】    侵權行為損害賠償
【裁判全文】
臺灣板橋地方法院民事判決              97年度訴字第2345號
原        告  丁○○
                        樓
兼法定代理人  乙○○
原        告  丙○○
原        告  甲○○
上列原告共同
訴訟 代 理人  邢越律師
被        告  庚○○  住台北縣中和市○○路○段10巷14弄66
                        之1號.
                      居台北縣板橋市○○路275巷200弄9號
                        之1
輔   佐   人  己○○  住居所.
被        告  戊○○  住居所同.
上列當事人間因刑事附帶民事訴訟請求侵權行為損害賠償事件，
經本院刑事庭移送前來（97年度附民字第129 號），本院於民國
98年3月18日言詞辯論終結，判決如下：
    主  文
被告庚○○應給付原告丁○○新臺幣壹萬零柒佰捌拾元、給付原
告乙○○新臺幣壹萬壹仟零貳元、給付原告甲○○新臺幣貳萬零
柒佰捌拾元，及均自民國九十七年三月二十一日起至清償日止，
按年息百分之五計算之利息。
被告戊○○應給付原告丙○○新臺幣壹萬零柒佰捌拾元，及自民
國九十七年三月二十一日起至清償日止，按年息百分之五計算之
利息。
原告其餘之訴駁回。
訴訟費用由被告負擔十分之一，餘由原告負擔。
本判決第一項、第二項得假執行。但被告庚○○分別以新臺幣壹
萬零柒佰捌拾元、壹萬壹仟零貳元、貳萬零柒佰捌拾元為原告丁○○、乙○○、甲○○預供擔保，被告戊○○以新臺幣壹萬零柒
佰捌拾元為原告丙○○預供擔保，得免為假執行。
原告其餘假執行之聲請駁回。
    事實及理由
壹、程序方面
    按訴狀送達後，原告不得將原訴變更或追加他訴，民事訴訟
    法第255 條第1 項前段定有明文。同條第3 款復規定擴張或
    減縮應受判決事項之聲明者，不在此限。本件原告於起訴之
    初，主張依侵權行為之法律關係，請求被告鐘明真分別給付
    原告丁○○、乙○○各新臺幣（下同）20萬6,401 元、20萬
    1,960 元及自起訴狀繕本送達翌日起按年息5%計算之遲延利
    息。嗣後於民國98年3 月18日具狀變更聲明，請求被告鐘明
    真分別給付原告丁○○、乙○○各24萬9,692 元、20萬5,63
    5 元及遲延利息，核屬聲明之擴張，於法並無不合，應予准
    許，先予敘明。
貳、實體方面
一、原告起訴主張：緣被告庚○○為被告戊○○之母親，原告乙○○與庚○○之子張書郡原為夫妻，原告丁○○為上開2 人
    之子，原告甲○○、乙○○、丙○○為姐、弟、妹等之關係
    。兩造於95年11月10日中午12時44分許，在臺北縣政府警察
    局蘆洲分局三民派出所前，因協調丁○○之監護權歸屬而發
    生衝突，期間原告丙○○遭被告戊○○毆打而受傷，原告乙○○、甲○○遭被告鐘明真傷害而受傷，另被告庚○○在混
    亂中以手碰撞原告丁○○，造成丁○○流鼻血、後頸痛之傷
    害，被告等人之上開傷害刑事案件業經法院判決有罪確定，
    爰依民法第184 條第1 項、第195 條第1 項規定，請求被告
    賠償醫療費用及精神慰撫金，原告丁○○遭被告庚○○之行
    為造成流血、後頸疼痛之傷害，並引發恐懼、焦慮之精神創
    傷，需持續至精神科就醫治療，請求被告庚○○賠償醫療費
    用4 萬9,692 元、精神慰撫金20萬元；原告乙○○遭被告庚○○毆打受有腿部挫傷等傷害，併心生恐懼、痛苦不堪，以
    致於受有創傷後壓力疾患、失眠、注意力不集中等症狀，必
    須繼續接受藥物及心理治療，請求賠償醫療費用5,635 元、
    精神慰撫金20萬元；原告甲○○因被告庚○○毆打受有多處
    擦傷，身心痛苦不堪，請求賠償醫療費用780 元、精神慰撫
    金20萬元；被告丙○○遭被告戊○○毆打，造成頭部、腹部
    、手部多處受傷，身心痛苦不堪，請求被告戊○○賠償醫療
    費用780 元、精神慰撫金20萬元等語。併為聲明：(一)被告庚○○應給付原告丁○○24萬9,692 元，及自起訴狀繕本送達
    翌日起至清償日止，按年息5%計算之利息；(二)被告庚○○應
    給付原告乙○○25萬5,635 元，及自起訴狀繕本送達翌日起
    至清償日止，按年息5%計算之利息；(三)被告戊○○應給付原
    告丙○○20萬780 元，及自起訴狀繕本送達翌日起至清償日
    止，按年息5%計算之利息；(四)被告庚○○應給付原告甲○○
    20 萬780元，及自起訴狀繕本送達翌日起至清償日止，按年
    息5%計算之利息；(五)原告願供擔保，請准宣告假執行。
二、被告則以：原告丁○○流鼻血並非被告庚○○所造成，當日
    原告丁○○在學校即有流鼻血之情形，且被告庚○○為了想
    去抱原告丁○○，卻被原告甲○○惡意拉倒受傷，被告庚○○並無傷害原告乙○○、甲○○之行為，以被告庚○○一老
    人家，怎可能在一瞬間打3 、4 個人？況且原告甲○○提出
    之驗傷單係在事發7 日之後，不能證明其所受傷勢係被告庚○○所為。其次，因當時被告戊○○之父己○○欲上前抱孫
    子丁○○，原告丙○○竟出重手將己○○架開用力推倒在地
    ，被告戊○○為了保護父親上前想拉開原告丙○○之手，惟
    丙○○身材高大將被告戊○○壓制在地，造成被告戊○○右
    手肘流血，被告戊○○係因不願提告而未前往醫院驗傷，不
    能僅憑原告丙○○之驗傷單即認定被告戊○○有傷害之行為
    等語資為抗辯。併為聲明：原告之訴駁回，如受不利益之判
    決，願供擔保請准宣告免為假執行。
三、本院之判斷
（一）原告丁○○、乙○○、甲○○主張遭被告庚○○過失行為
      、故意行為傷害部分，業據原告丁○○、甲○○於偵查中
      以證人身分具結後證述明確，以及原告乙○○於偵查中及
      該刑事案件（本院96年度易字第1287號）本院審理中以證
      人身分具結作證，暨證人陳信助（在場警員）、莊金雲分
      別於偵查及該刑事案件本院審理中證述明確，並有臺北市
      立聯合醫院於97年11月10日出具之丁○○、乙○○之甲種
      診斷證明書、同院於95年11月17日出具之甲○○之甲種診
      斷證明書共3 件在卷可參（見本院97年度附民字第129 號
      案卷第8 、19、21頁），顯見被告庚○○確為爭搶原告丁○○而與原告乙○○、甲○○兩人生有肢體衝突，並不慎
      碰撞原告丁○○造成其流鼻血，雖原告乙○○、甲○○就
      指述被告庚○○所為之經過情形，或有誇大情節之處，惟
      依據上開診斷證明書記載之情形，應可認定被告庚○○造
      成原告甲○○受有腹部0.2X0.2 公分瘀傷、右小腿2X1 公
      分瘀傷及右手0.5X0.1 公分擦傷之傷害，造成原告乙○○
      受有右小腿2X 1公分挫傷之傷害。另原告丁○○之上開診
      斷證明書記載「自述後頸疼痛，無明顯外傷」，因係原告
      自述有疼痛之情形，外觀上並無明顯外傷，自不能以之認
      定原告丁○○除了流鼻血之外，尚有受到何種傷害。雖被
      告辯稱：原告丁○○當日在學校即有流鼻血之情形，並非
      被告庚○○造成原告丁○○流鼻血等語，惟證人陳信助於
      偵查中已明確結證稱：小孩應該是他們在拉扯中不小心被
      碰傷才流鼻血的等語（見台灣板橋地方法院檢察署96年度
      偵字第3778號偵查卷第90頁），足見原告丁○○確實在本
      件案發之時有流鼻血之情形，縱使原告丁○○在當日事發
      之前在學校有流鼻血之情形，惟既然無證據證明原告丁○○有自離開學校之後直至本件案發之時持續流鼻血未止之
      情形，亦堪認被告庚○○之拉扯他人動作不慎碰撞原告丁○○而引發流鼻血之情形。是被告上開辯解尚不足以為有
      利被告之認定。再者，原告主張丁○○因遭被告庚○○毆
      打，並引發恐懼、焦慮之精神創傷一節，固據其提出台北
      榮民總醫院診斷證明書1 紙為證（見本院97年度附民字第
      129 號卷第9 頁），惟該診斷證明書之應診日期為96年10
      月31日，距離本件事發已近1 年之久，且醫師診斷病名為
      「注意力不足過動障礙症，焦慮」，亦無從認定該項病名
      與被告庚○○上開行為有何關聯，自難僅憑該診斷證明書
      即據以認定被告庚○○之行為有引發原告恐懼、焦慮等精
      神創傷，原告此部分主張尚不足採。又原告乙○○主張遭
      被告庚○○毆打，併心生恐懼、痛苦不堪，以致於受有創
      傷後壓力疾患、失眠、注意力不集中等症狀，必須繼續接
      受藥物及心理治療一節，固有提出台北市立聯合醫院中興
      院區診斷證明書1 紙在卷為證（見本院上開附民卷第22
      頁），惟該診斷證明書開立時間為96年9 月24日，距離本
      件事發已近1 年之久，且其診斷為「創傷後壓力疾患」、
      「個案因上述疾病有失眠、注意力不集中、哭泣、動作遲
      緩等症狀，宜接受藥物治療及心理治療」，由上開診斷中
      並無從認定原告乙○○所罹「創傷後壓力疾患」即為被告
      庚○○上開傷害行為所導致，原告乙○○主張此部分亦為
      被告庚○○所造成之傷害亦不足採。
（二）原告丙○○主張遭被告戊○○傷害部分，業據原告丙○○
      以證人身分於偵查中及該刑事案件本院具結證述明確，再
      參以證人甲○○於偵查中結證稱：95年11月10日當天在警
      局時，伊要帶丁○○去吃飯，但戊○○他們想把丁○○帶
      走，己○○就過來拉住丁○○的另一邊，丙○○見狀就過
      來幫忙，戊○○就打丙○○，警察將伊等勸開後把丁○○
      交給莊金雲及乙○○，伊就趕緊去幫助丙○○，因為當時
      丙○○被戊○○壓在地上等語（見上開偵查卷第71、72頁
      ）；證人張書郡於上開刑事案件本院審理時結證稱：伊等
      家人不讓丁○○讓乙○○及其家人帶走，伊父親己○○就
      先上前抱丁○○，丙○○就去架己○○的手，致己○○跌
      倒，伊胞弟見狀就介入，與丙○○二人拉到旁邊，摔倒在
      地，發生爭執，是有拉扯等語（見本院上開刑事案卷97年
      3 月20日審判筆錄第5 、6 頁）；證人己○○於上開刑事
      案件審理時結證稱：甲○○牽著丁○○的手往外移動，走
      到三民派出所的門口，伊就上前去，要抱丁○○，才剛伸
      手抱，丙○○就從伊後面將伊架起來，害伊蹲坐地上，戊○○見狀上前搶救伊而去拉丙○○的時候，被丙○○勒住
      脖子壓制在地，丙○○在上，戊○○在下等語（見本院上
      開刑事案卷97年5 月1 日審判筆錄第3 、4 頁）。雖上開
      證人所言或有出入，但就被告戊○○與原告丙○○兩人間
      確有發生肢體衝突，扭扯在地上之情節則屬一致，況且證
      人即三民派所之警員陳信助於偵查中亦針對事發時有兩名
      二、三十歲的男子發生拉扯一節結證屬實（見上開偵查卷
      第90頁），復有臺北市立聯合醫院中興院區95年11月10日
      出具之丙○○之甲種診斷證明書附卷可稽，堪認被告戊○○確有故意傷害原告丙○○之行為。而上開診斷證明書載
      明丙○○受有左手肘「1.5X1 公分表淺挫傷」之傷害及「
      自述頭痛，上腹痛，雙側肩膀痛」，其中頭痛、上腹痛、
      雙側肩膀痛均為丙○○自述之疼痛，外觀上並無傷害，自
      難遽認被告戊○○之行為有造成原告受有該等傷害，僅能
      認定原告丙○○因此受有左手肘「1.5X1 公分表淺挫傷」
      之傷害。
（三）此外，被告庚○○故意傷害原告乙○○、甲○○及過失傷
      害原告丁○○之行為，以及被告戊○○故意傷害原告丙○○之行為，業經臺灣板橋地方法院檢察署檢察官提起公訴
      後，嗣經本院以上開刑事案件判決被告庚○○、戊○○傷
      害人之身體，分別處有期徒刑2 月、3 月，如易科罰金，
      均以1000元折算1 日，各減為有期徒刑1 月、1 月又15日
      ，如易科罰金，以1000元折算1 日確定，此有上開刑事判
      決及刑事案卷存卷可憑，足認被告庚○○、戊○○確有上
      開行為。
四、原告得請求賠償之金額：
    按因故意或過失，不法侵害他人之權利者，負損害賠償責任
    ；不法侵害他人之身體、健康、名譽、自由、信用、隱私、
    貞操，或不法侵害其他人格法益而情節重大者，被害人雖非
    財產上之損害，亦得請求賠償相當之金額，民法第184 條第
    1 項前段及第195 條第1 項前段分別定有明文。查被告庚○○因上開行為致原告丁○○受有流鼻血之傷害，致原告乙○○受有右小腿2X1 公分挫傷之傷害，致原告甲○○受有腹部
    0.2X0.2 公分瘀傷、右小腿2X1 公分瘀傷及右手0.5X0.1 公
    分擦傷之傷害；被告戊○○因上開行為致原告丙○○受有受
    有左手肘1.5X1 公分表淺挫傷之傷害，依前揭規定，被告庚○○、戊○○自應負損害賠償責任。茲就原告請求之各項損
    害，分別審酌如下：
（一）原告丁○○部分
  1.醫療費用部分：
    原告丁○○主張因被告庚○○之過失傷害行為，致支出醫療
    費用合計4 萬9,692 元，固據提出馬偕醫院、榮民總醫院、
    板新醫院、臺北市立聯合醫院中興院區之繳費收據為證。而
    本件原告丁○○因被告庚○○上開過失傷害行為，於95年11
    月10日至臺北市立聯合醫院中興院區就診之醫療費用支出
    780 元，被告庚○○應負損害賠償責任；然原告丁○○所主
    張恐懼、焦慮之精神創傷，既無證據證明係被告庚○○之過
    失傷害行為所導致，已如前述，就原告丁○○關於此部分前
    往馬偕醫院、榮民總醫院就醫所提出之醫療費用收據，被告
    庚○○自不須負損害賠償責任。是原告丁○○請求780 元之
    醫療費用為有理由，應予准許，逾此部分之請求則為無理由
    ，不能准許。
  2.精神慰撫金部分：
    本件原告丁○○因被告庚○○之過失傷害行為，致受有流鼻
    血之傷害，原告精神上自受有相當之痛苦，原告丁○○依上
    開規定請求被告庚○○賠償精神上之損害，並無不合。爰審
    酌原告現年僅9 歲、就讀國小，被告庚○○為國小肄業之學
    歷、目前無工作、已婚並育有二子等兩造之教育程度、經濟
    狀況，及原告丁○○所受傷害程度尚屬輕微等一切情狀，認
    為本件原告請求之慰撫金以1 萬元為適當，應予准許。至原
    告主張：因被告庚○○之傷害行為，造成原告恐懼、焦慮等
    精神創傷，因此請求被告庚○○賠償原告丁○○精神慰撫金
    20萬元等語，然原告丁○○所主張恐懼、焦慮等精神創傷並
    無法證明係被告庚○○所造成，已如前述，則原告丁○○主
    張因此精神創傷感到痛苦等情，即不能令被告負賠償責任，
    是原告丁○○請求之慰撫金逾1 萬元部分，則屬過高，不應
    准許。
  3.從而，原告丁○○因本件侵權行為所受之損害總額為1 萬78
    0 元（計算式：醫藥費用780 元＋精神慰撫金1 萬元＝1 萬
    780 元）。
（二）原告乙○○部分
  1.醫療費用部分：
    按全民健康保險法第1 條後段固規定，就該法未規定之事項
    應適用保險法相關規定。惟全民健康保險性質上係屬健康、
    傷害保險，除有全民健康保險法第82條規定之情形外，依保
    險法第130 條、第135 條準用同法第103 條之規定，全民健
    康保險之保險人不得代位行使被保險人因保險事故所生對於
    第三人之請求權，要無保險法第53條規定適用之餘地。是全
    民健康保險之被保險人，非因汽車交通事故受傷害，受領全
    民健康保險提供之醫療給付，其因侵權行為所生之損害賠償
    請求權並不因而喪失（最高法院89年度台上字第805 號、94
    年度台上字第2216號判決意旨參照）。本件原告乙○○主張
    因被告庚○○之傷害行為，致支出醫療費用合計5,635 元，
    固據提出臺北市立聯合醫院中興院區之繳費收據為證。查本
    件原告乙○○因被告庚○○上開傷害行為，於95年11月10日
    至臺北市立聯合醫院中興院區就診之醫療費用支出1102 元
    （含全民健康保險支付金額及自付額），被告庚○○應負損
    害賠償責任；然原告乙○○主張所患「創傷後壓力疾患」，
    並無證據證明係被告庚○○之傷害行為所導致，已如前述，
    就原告乙○○關於此部分前往臺北市立聯合醫院就醫所提出
    之醫療費用收據，被告庚○○自不須負損害賠償責任。是原
    告乙○○請求1,102 元之醫療費用為有理由，應予准許，逾
    此部分之請求則為無理由，不能准許。
  2.精神慰撫金部分：
    本件原告乙○○因被告庚○○之傷害行為，致受有右小腿
    2X1 公分挫傷之傷害，原告乙○○精神上自受有相當之痛苦
    ，原告乙○○依上開規定請求被告庚○○賠償精神上之損害
    ，並無不合。爰審酌原告學歷為高職畢業，目前從事電子作
    業員，月薪1 萬餘元，現與母親同住並育有一子；被告庚○○為國小肄業之學歷、目前無工作、已婚並育有二子等兩造
    之教育程度、經濟狀況，及原告乙○○所受傷害程度尚屬輕
    微等一切情狀，認為本件原告請求之慰撫金以1 萬元為適當
    ，應予准許。至原告乙○○主張因被告庚○○之傷害行為，
    造成「創傷後壓力疾患」，精神上受到之創傷甚鉅，因此請
    求被告庚○○賠償原告乙○○精神慰撫金20萬元等語，然原
    告乙○○所患「創傷後壓力疾患」不能證明係被告庚○○之
    傷害行為所致，已如前述，則原告主張因此傷勢造成「創傷
    後壓力疾患」，即不能令被告庚○○負賠償責任，是原告乙○○請求之慰撫金逾1 萬元部分，則屬過高，不應准許。
  3.從而，原告乙○○因本件侵權行為所受之損害總額為1 萬1,
    102 元（計算式：醫藥費用1,102 元＋精神慰撫金1 萬元＝
    1 萬1,102 元）。
（三）原告甲○○部分
  1.醫療費用部分：
    原告甲○○主張因被告庚○○之傷害行為，致支出醫療費用
    780 元，已據其提出臺北市立聯合醫院中興院區之繳費收據
    為證。此部分自應由被告庚○○負損害賠償責任，是原告甲○○請求780 元之醫療費用為有理由，應予准許。
  2.精神慰撫金部分：
    本件原告甲○○因被告庚○○之傷害行為，致受有腹部0.2X
    0.2 公分瘀傷、右小腿2X1 公分瘀傷及右手0.5X0.1 公分擦
    傷之傷害，原告甲○○精神上自受有相當之痛苦，原告甲○○依上開規定請求被告庚○○賠償精神上之損害，並無不合
    。爰審酌原告大專畢業之學歷，目前單身、待業中無固定收
    入；被告庚○○為國小肄業之學歷、目前無工作、已婚並育
    有二子等兩造之教育程度、經濟狀況，及原告甲○○所受傷
    害程度等一切情狀，認為本件原告請求之慰撫金以2 萬元為
    適當，應予准許。是原告甲○○請求之慰撫金逾2 萬元部分
    ，則屬過高，不應准許。
  3.從而，原告甲○○因本件侵權行為所受之損害總額為2 萬78
    0 元（計算式：醫藥費用780 元＋精神慰撫金2 萬元＝2 萬
    780 元）。
（四）原告丙○○部分
  1.醫療費用部分：
    原告丙○○主張因被告戊○○之傷害行為，致支出醫療費用
    780 元，已據其提出臺北市立聯合醫院中興院區之繳費收據
    為證。此部分自應由被告戊○○負損害賠償責任，是原告丙○○請求780 元之醫療費用為有理由，應予准許。
  2.精神慰撫金部分：
    本件原告丙○○因被告戊○○之傷害行為，致受有左手肘1.
    5X1 公分表淺挫傷之傷害，原告丙○○精神上自受有相當之
    痛苦，原告丙○○依上開規定請求被告戊○○賠償精神上之
    損害，並無不合。爰審酌原告大專畢業之學歷，目前單身、
    任職中華電信，月薪4 萬餘元；被告戊○○為碩士畢業之學
    歷、目前從事資訊業，月薪5 萬餘元、已婚等兩造之教育程
    度、經濟狀況，及原告丙○○所受傷害程度尚屬輕微等一切
    情狀，認為本件原告請求之慰撫金以1 萬元為適當，應予准
    許。是原告丙○○請求之慰撫金逾1 萬元部分，則屬過高，
    不應准許。
  3.從而，原告丙○○因本件侵權行為所受之損害總額為1 萬78
    0 元（計算式：醫藥費用780 元＋精神慰撫金1 萬元＝1 萬
    780 元）。
五、綜上所述，原告依民法第184 條第1 項前段、第195 條第1
    項侵權行為損害賠償之法律關係，請求被告庚○○分別給付
    原告丁○○1 萬780 元、給付原告乙○○1 萬1,102 元、給
    付原告甲○○2 萬780 元，請求被告戊○○給付原告丙○○
    1 萬780 元，及自刑事附帶民事訴訟起訴狀繕本送達翌日即
    97 年3月21日起至清償日止，按年息5%計算之法定遲延利息
    ，為有理由，應予准許。逾此部分之請求，為無理由，應予
    駁回。
六、本件原告勝訴部分，係所命給付之金額或價額未逾50萬元之
    判決，該原告勝訴部分應依民事訴訟法第389 條第1 項第5
    款規定，依職權宣告假執行；被告陳明願預供擔保聲請免為
    假執行，就原告勝訴部分，經核無不合，爰酌定相當之擔保
    金額就原告勝訴部分准許之；至於原告其餘假執行之聲請，
    因該部分訴之駁回而失所附麗，應併予駁回。
七、本件事證已臻明確，兩造其餘主張及攻擊防禦方法與證據，
    經本院斟酌後，與本件判決結果已不生影響，故不一一論列
    ，附此敘明。
八、結論：原告之訴為一部有理由，一部無理由，依民事訴訟法
    第79條、第389 條第1 項第5 款、第392 條第2 項之規定，
    判決如主文。
中    華    民    國    98    年    4     月     8    日
                  民事第二庭    法  官  連育群
以上正本係照原本作成
如對本判決上訴，須於判決送達後20日內向本院提出上訴狀
中    華    民    國    98    年    4     月     8    日
                                書記官  溫婷雅


司法院資訊處製作；財團法人民間司法改革基金會備份。
